---
title: "Introducción a R Clase 5 dplyr"
subtitle: "Clase 5"
author: "Dra. Linda Kempis Calanis"
date: today

format:
  html:
    theme: cosmo
    toc: true
    toc-depth: 3
    toc-location: left
---

# Introducción

En esta sesión aprenderemos los principios básicos de manipulación de datos en R utilizando el paquete dplyr, que forma parte del ecosistema tidyverse.

El objetivo principal es que el estudiantado:

Comprenda la lógica de la manipulación de datos tipo tidy
Aprenda a leer y escribir código más claro y reproducible
Se familiarice con funciones esenciales para el análisis de datos

Trabajaremos con un conjunto de datos real: penguins, ampliamente utilizado con fines educativos.

## Paquetes necesarios

En R, gran parte de la funcionalidad se encuentra en paquetes.
Para esta clase utilizaremos:

dplyr: manipulación de datos
tidyverse: colección de paquetes para ciencia de datos
palmerpenguins: conjunto de datos de pingüinos antárticos

⚠️ Nota
Si ya tienen estos paquetes instalados, NO es necesario volver a instalarlos.

```{r}
# install.packages("dplyr")
# install.packages("tidyverse")
# install.packages("remotes")
# remotes::install_github("allisonhorst/palmerpenguins")
```


Cargamos los paquetes en la sesión de R:
```{r}
library(dplyr)
library(tidyverse)
library(palmerpenguins)
```

## El conjunto de datos penguins

El conjunto de datos penguins contiene información morfológica de tres especies de pingüinos observados en distintas islas de la Antártida.

Algunas variables incluyen:

- especie
- isla
- longitud y profundidad del pico
- longitud de la aleta
- masa corporal
- sexo

Veamos los nombres de las variables disponibles:

```{r}
names(penguins)
```

## El operador pipe %>%

<mark>Una de las ideas centrales de dplyr es el uso del operador pipe (%>%).<mark>

Este operador permite encadenar funciones, haciendo que el código:

- sea más legible
- siga una lógica paso a paso
- se parezca al lenguaje natural

Puede leerse como **“y luego”**.

Ejemplo conceptual:

Tomamos los datos y luego filtramos y luego ordenamos y luego resumimos

<mark>filter(): Filtrar observaciones (filas) <mark>

La función filter() se utiliza para seleccionar filas que cumplen una o más condiciones.

## Pingüinos de la isla Torgersen

```{r}
torgersen_penguins <- penguins %>%
  filter(island == "Torgersen")

head(torgersen_penguins)
```

Aquí:

- Tomamos el conjunto penguins
- Filtramos solo los individuos de la isla Torgersen
- Guardamos el resultado en un nuevo objeto

## Filtrar con una condición numérica

```{r}
penguins %>%
  filter(bill_depth_mm > 16.2) %>%
  head()
```
Este código selecciona únicamente los pingüinos cuya profundidad del pico es mayor a 16.2 mm.

## Filtrar usando between()
```{r}
penguins %>%
  filter(between(bill_depth_mm, 16.2, 18.1))
```

**between()** es útil para especificar rangos numéricos de manera clara y legible.

## arrange(): Ordenar datos

La función **arrange()** permite ordenar las filas de un conjunto de datos.

### Orden ascendente (por defecto)
```{r}
penguins %>%
  arrange(body_mass_g) %>%
  head()
```

### Orden descendente

```{r}
penguins %>%
  arrange(desc(body_mass_g)) %>%
  head()
```
Esto es útil, por ejemplo, para identificar los individuos más pesados o más ligeros.

## select(): Seleccionar variables (columnas)
```{r}
penguins %>%
  select(species, flipper_length_mm, sex) %>%
  head()
```

### Selección por tipo de variable

Seleccionar solo variables numéricas:
```{r}
penguins %>%
  select(where(is.numeric)) %>%
  head()
```
Seleccionar solo variables no numéricas:
```{r}
penguins %>%
  select(!where(is.numeric)) %>%
  head()
```
Este tipo de selección es muy útil en análisis exploratorios.

## mutate(): Crear nuevas variables

La función mutate() se utiliza para crear o transformar variables.

Ejemplo: convertir la masa corporal de gramos a libras.
```{r}
penguins %>%
  mutate(body_weight_pounds = body_mass_g / 453.59237) %>%
  select(body_mass_g, body_weight_pounds) %>%
  head()
```


## summarize(): Resumir datos

summarize() permite calcular estadísticas descriptivas.
```{r}
penguins %>%
  summarize(avg_body_mass = mean(body_mass_g, na.rm = TRUE))
```

El argumento na.rm = TRUE indica que los valores faltantes (NA) deben ignorarse.

## Conclusiones de la sesión

En esta clase aprendimos a:

- Manipular datos con dplyr
- Usar el operador %>%
- Filtrar, ordenar y seleccionar información
- Crear nuevas variables
- Calcular estadísticas resumen

Estas herramientas son la base del análisis de datos moderno en R y se utilizarán continuamente a lo largo del curso.