---
title: "Introducción a R"
subtitle: "Clase 1"
author: "Dra. Linda Kempis Calanis"
date: today

format:
  html:
    theme: cosmo
    toc: true
    toc-depth: 3
    toc-location: left
---

# Introducción

## Vectores

-   Elemento más básico en R.
-   Contiene elementos de la misma clase.
-   Se crea con la función `c()`.

```{r}
v <- c(1.1, 10, 3.14)

```

```{r}
c(v, 555, v)
```

## Operaciones con vectores

```{r}
a <- 10
a

v * 2 + 100
```

```{r}
b <- c(2, 4, 6, 8, 10) # vector numérico
texto <- c("esto", "eso", "lo otro") # ⚠️ evitar usar "c" como nombre
d <- c(1, 2, "esto") # coerción a character
d
```

```{r}
lista_persona <- list(list(name = "Max White", age = 27, hobbies = c("Programming, movies")), list(name = "Mia Black", age = 32, hobbies = c("Theater, computer games")), list(name = "Mika Brown", age =23, hobbies = c("Sports, music")))

lista_persona[[2]][[3]]

```

## Matrices y Data Frames

Ambos representan tipos de datos “rectangulares”, lo que significa que se usan para almacenar datos tabulares, con filas y columnas.

La principal diferencia, es que las matrices solo pueden contener una única clase de datos (al igual que los vectores), mientras que los data frames pueden consistir en muchas clases diferentes de datos.

## Matrices

```{r}
mi_vector <- 1:20
mi_vector
dim(mi_vector)
```

Dado que la variable es un vector, no tiene un atributo dim (entonces es simplemente NULL).

¿Qué ocurre si le damos a mi_vector un atributo dim?

```{r}
dim(mi_vector) <- c(4, 5)
mi_vector
```
